最高法院民事判決　　　　　　　　　　　　　　　　八十八年度台上字第八七三號
　　上 訴 人　甲○○
　　被上訴人　乙○○
右當事人間請求離婚事件，上訴人對於中華民國八十七年五月二十日台灣高等法院第
二審更審判決（八十六年度家上更(一)字第二四號），提起上訴，本院判決如左：
    主  文
上訴駁回。
第三審訴訟費用由上訴人負擔。
    理  由
本件被上訴人主張：兩造於民國五十七年間結婚，七十三年間遷居台北市○○○路二
○七號五樓後，上訴人即嗜賭成性，常徹夜未歸，不事家務，且為索取賭本，騷擾伊
給錢，並取去次子高錦銘車禍賠償金新台幣（下同）九萬元。復因賭博四處告貸，半
夜時有陌生人以電話滋擾，致全家大小不得安寧。又上訴人好賭成痴，如返家要錢，
稍有不從，即與伊吵架，或將家中古董、家俱摔毀，甚或持菜刀欲砍殺伊，並恐嚇要
將住屋燒燬，及破壞伊生意上之客源，使伊營生不成。另於與其弟賴森樹電話中更揚
言要將伊殺害，令伊寢食難安。伊精神上所受之痛苦，已達於無法忍受而不堪同居之
程度等情，爰本於民法第一千零五十二條第一項第三款之規定，求為准伊與上訴人離
婚之判決。
上訴人則以：伊雖有簽賭六合彩，但非對被上訴人有不堪同居之虐待。兒子高錦銘車
禍賠償金九萬元，係由伊拿去借與他人收取利息而遭倒債，並非賭博輸掉。伊更未以
騷擾、破壞古董家俱或持菜刀欲砍殺被上訴人，或以恐嚇燒燬房子等手段向被上訴人
索取賭資。被上訴人所提出之錄音帶譯文記載內容多有不實，且伊未做家事，乃因子
女均已成年，常不在家，伊為生活所需，始去安養中心擔任護佐工作，伊偶爾簽六合
彩金額非大，並無如被上訴人所稱向地下錢莊借錢，致遭地下錢莊騷擾情事。況被上
訴人外遇不斷，生性凶暴，常藉故毆打伊成傷，所請求應不構成離婚之法定事由等語
，資為抗辯。
原審依審理之結果，以：兩造為夫妻有戶籍謄本在卷可按（一審卷八頁），被上訴人
主張上訴人經常簽賭六合彩賭博之事實，亦據其提出六合彩（港式）簽單五紙及計算
單四紙附卷可憑（一審卷十至十四、七三、七四、一一八頁、原審上字卷證物袋），
上訴人亦不否認（原審更字卷二七頁），復有被上訴人提出錄音帶三捲可資佐證。上
開錄音帶經當庭勘驗播放，上訴人亦承認錄音帶內為其聲音無訛（原審上字卷四一、
四二頁），依上開錄音帶所錄，上訴人確曾對賴森樹稱：「以前我沒錢都找你（指賴
森樹）借，現在打牌也輸，簽六合彩也輸，如果你不再幫忙我，我只好往地下錢莊借
。我們夫妻現在好像仇人，想拿一把刀殺死他。我朋友說這樣會犯罪不好，我才不會
考慮那麼多」等語（譯文見一審卷二一、二二頁），而此段錄音及譯文為上訴人所不
否認（一審卷一一五頁背面），足見上訴人賭博輸錢，親友告貸無門而擬向地下錢莊
借貸非虛。又證人即兩造之長子高錦程到庭證稱「我認為我母親有賭博，很多次有人
打電話來家裡要錢，要我母親出面。我父親拿貳拾萬元，由我經手交給母親，她打麻
將及簽六合彩。我聽過母親吵架時，說過要燒房子，吵架大部分是摔東西。母親未煮
飯及做家事，是父親及我們兄弟在做，母親常不在家，到處跑。我父母離婚對雙方比
較好」（一審卷四九頁背面）。次子高錦銘證稱「母親大部分未在工作，被一些朋友
帶去打麻將、簽六合彩，應該是輸。打麻將地方我去過二次，打伍佰元底。母親很少
煮飯給我們吃，我們自己煮或買來吃。我覺得母親常常不在家，父親除了出國之外，
大部分都在家。父母感情不好，母親應該負比較大的責任，她常出去找明牌、賭博，
這事有八年以上。母親向父親要錢，有壹萬、貳萬及貳拾萬元……我聽母親說過要燒
房子，也看過母親拿刀子砍門，砍門有一次，吵架摔東西我知道有三、四次。我認為
父母感情恢復機會渺茫，我希望他們離婚，免得雙方難過。父親對母親不滿，是認為
她賭得太離譜，母親是認為父親有女人，但依父親生活習慣來看，我認為是不太可能
」（一審卷四八、四九頁）。另兩造之女高佩琪證稱「母親比較愛玩、賭博，父母吵
架原因可能是為了錢，父親不給母親錢，母親會拿去賭博，有聽哥哥說過有人打電話
來家裡要錢，也聽哥哥說過母親於吵架時說要燒房子。母親吵架會摔東西，母親有簽
六合彩，我看過她算牌。母親一年來未做家務，我們自己做。母親常常不在家，父親
比較常在家，二人感情不好，母親要負最多責任」等語（一審卷五十頁）。而高錦程
（五十八年三月二十四日生），高錦銘（六十年十二月三十一日生），高珮琪（六十
三年一月二十日生）均已成年，高錦程係光武工專畢業，餘均為國中畢業（一審卷八
、九頁戶籍謄本），應均已具有獨立之判斷能力，非他人所能左右，所為證言自為可
採，上訴人謂該三人係被上訴人教導而為上開證詞，即無可取。又上訴人亦自認曾毀
損玉石茶几及門扇等情（原審上字卷四十頁背面），且有照片七幀附卷可憑（一審卷
一○四至一○九頁），雖上訴人辯稱係上訴人毆打伊成傷因而反抗以踢翻所致云云
，並提出診斷書一紙為論據，然被上訴人則陳稱係上訴人持挫刀欲刺伊，為防意外出
手搶奪而互有抓傷等情，並提出照片四紙為憑（一審卷九九、一一一、一一二頁），
惟據證人高錦銘親自書寫，且為上訴人不爭為真正之高錦銘致一審法院函內亦記載：
「……當時甲○○可能在氣頭上手拿著銼刀，雖然不太可能刺傷乙○○，但乙○○害
怕，出手搶奪，進而雙方各有輕傷」等語（一審卷一○一頁、原審上字卷五三頁、更
字卷五三頁），足見被上訴人前述說詞屬實。尚難憑上訴人提出診斷書一紙即謂係被
上訴人傷害上訴人，上訴人為反抗始毀損前揭傢俱。參酌證人高錦銘證稱：「今年過
年，媽媽到蘆洲家裏住，只有我和媽媽二人住，因為情緒不穩他拿菜刀將自己的床、
化粧旁的木頭剁壞，又要父親給他二十萬元」等語（原審更字卷五二、五三頁），
亦可佐證被上訴人提出之照片上之物確係上訴人毀壞無疑。再者，兩造之子高錦程、
高錦銘均證稱：吵架時曾聽母親說要燒房子等語，復有錄音帶一捲可資佐證（譯文見
一審卷二七頁），證人高錦銘復陳證：當時我和父親都會害怕，怕萬一母親失去理智
，真的去做的話房子會被燒燬等語（原審更字卷五二頁背面），再佐以上訴人曾持刀
砍門扇床櫃、毀損傢俱等情，被上訴人心生畏懼要無疑義。上訴人固於訴訟中即八十
六年十月二十三日因顱內動脈瘤栓塞至台北榮民總醫院接受栓塞手術後有左側肢體無
力之症狀（原審更字卷五九至六一頁診斷書及照片），然據證人高錦銘所述，上訴人
於八十七年過年時尚能持刀剁壞床頭、傢俱等情，被上訴人前揭不安狀態並未因上訴
人手術而獲解除。亦難以現今身體狀況而否認以往之行為。被上訴人主張上訴人嗜賭
成性，賭輸如索取賭本不遂即吵架搗毀傢俱，恐嚇燒房子，甚或持刀相向等情至堪採
信。至上訴人所辯被上訴人未給生活費一節，已據證人高錦銘陳證，伊父親有給母親
生活費每月二、三萬元不等等語，足見上訴人所辯無稽。另上訴人抗辯被上訴人在外
結交女友等語，非惟為被上訴人所否認，兩造之子高錦銘、高錦程亦均陳證未見過被
上訴人在外有女友，其生活正常等語，至於證人蔡陳含笑係上訴人之姊誼屬至親，且
所證係傳聞證詞（原審上字卷四二頁），尚難單憑其證詞為不利於被上訴人之認定。
按夫妻之一方受他方不堪同居之虐待者，他方得向法院請求離婚，民法第一千零五十
二條第一項第三款，定有明文。所謂不堪同居之虐待，係指與以身體上或精神上不可
忍受之痛苦，致在客觀上不堪繼續同居者而言（最高法院二十三年上字第六七八號、
三十四年上字第三九六八號判例參照）。本件被上訴人為基隆市商高中畢業，經營報
關行及玉石，為漢森股份有限公司之負責人（一審卷八頁戶籍謄本、原審更字卷四二
頁），上訴人則為國校畢業，為安養院之護佐人員（一審卷八頁、原審更字卷六四、
六五頁）。上訴人既長期嗜賭，輸錢情急，欲求不遂，即對被上訴人惡言相向，吵架
之際，動輒搗壞價值不貲之家中物品，甚或持刀砍門扇或恐嚇燒屋，上訴人並對外揚
言與被上訴人是仇人，要拿刀殺死被上訴人，亦有持銼刀欲刺之事實。則僅就上訴人
持刀砍門扇，搗毀傢俱，恫嚇燒燬房屋，對外揚言殺害被上訴人，並持銼刀相向諸情
以觀，非惟已令兩造之子心生畏懼，同感兩造婚姻絕望，何況被上訴人？被上訴人主
張其精神上受有難以忍受之痛苦，在客觀上已達不堪繼續同居之程度，洵堪採信。被
上訴人依民法第一千零五十二條第一項第三款規定，請求准與上訴人離婚，核屬正當
，應予准許，並說明兩造其餘攻擊防禦方法不予審究之意見，爰維持第一審所為上訴
人敗訴之判決，駁回其上訴，經核於法並無違背。上訴論旨，就原審取捨證據、認定
事實之職權行使，及與本件情節不同之本院另案七十六年度台上字第六九九號判決，
指摘原判決不當，求予廢棄，非有理由。
據上論結，本件上訴為無理由。依民事訴訟法第四百八十一條、第四百四十九條第一
項、第七十八條，判決如主文。
中      華      民      國    八十八    年      四      月    二十三    日
                              最高法院民事第二庭
                                  審判長法官  曾  桂  香
                                        法官  劉  延  村
                                        法官  徐  璧  湖
                                        法官  劉  福  聲
                                        法官  黃  秀  得
      右正本證明與原本無異
                                              書  記  官
中      華      民      國    八十八    年      五      月      五      日
